---
title: 短歌時評のテキスト解析（１）
author: paithiov909
date: "`r Sys.Date()`"
slug: scraping-tanka-jihyo
categories: []
tags:
  - Preprocessing
description: '短歌時評のスクレイピング'
---

```{r setup, include=FALSE}
knitr::opts_chunk$set(
  tidy = "styler",
  collapse = TRUE,
  comment = "#>"
)

stopifnot(require(tidyverse))
googledrive::drive_auth(cache = ".secrets")
```

## 解説

> [短歌時評のテキスト解析｜さちこ｜note](https://note.com/shinabitanori/n/nfbcb659d6134)

## 短歌結社誌サイトの時評のスクレイピング

以下の２誌のサイトからネットに公開済みの時評を収集します。

- [未来　時評](http://www.miraitankakai.com/comments.html)
- [短歌時評 | カテゴリ | 塔短歌会](http://toutankakai.com/magazine/category/tanka_jihyo/)

## 未来

### 未来のサイトのHTML構造

ホームページ・ビルダー製で、昔ながらのtableタグで組まれたペライチのページ内に時評がまとめて掲載されています。ページ遷移をする必要がない点では楽に収集できますが、記事単位をマークアップしている構造がないため、文書を分けるのに一工夫必要です。

``` html

<!-- ...省略... -->

<DIV align="center">
  <table width="798">
    <col span="2" width="10">
    <col span="1" width="780">
    <TBODY>
      <TR>
        <td align="left" colspan="8" width="792">
        <P class="MsoNormal" align="left"><b><font size="3" face="ＭＳ Ｐゴシック">時評<br>
        </font></b></font></P>
        </td>
      </TR>
      <TR>
        <td align="left" colspan="8"><b><span lang="EN-US" >2020</span><span >年<span lang="EN-US"></span>5月号</span></b></td>
      </TR>
      <TR>
        <td align="left" colspan="8"><b><span lang="EN-US"><span>『乱反射する「母」と「ラブ」』　　　山崎聡子</span></span></b></td>
      </TR>
      <TR>
        <td align="left" colspan="8">
        <!--
            <p class="MsoNormal" align="left"></p>
        -->
        </td>
      </TR>

<!-- ...省略... -->

```

### スクレイピング

```{r}
session <- rvest::html_session("http://www.miraitankakai.com/comments.html")

table <- session %>%
    rvest::html_node("body") %>%
    rvest::html_node("div") %>%
    rvest::html_node("table") %>%
    rvest::html_table(fill = TRUE)

headings <- session %>%
    rvest::html_node("body") %>%
    rvest::html_node("div") %>%
    rvest::html_node("table") %>%
    rvest::html_node("tbody") %>%
    rvest::html_nodes("td > b") %>%
    rvest::html_text() %>%
    stringr::str_remove_all(regex("([0-9]+年[0-9]+月号)")) %>%
    stringr::str_remove_all(fixed("ページトップへ")) %>%
    stringr::str_remove_all("[:cntrl:]") %>%
    stringr::str_remove_all("[:blank:]") %>%
    purrr::discard(. == "")

head(headings)
```

### 整形

```{r}
normalize <- function(str){
    str %>%
        stringr::str_remove_all(regex("([0-9]+年[0-9]+月号)")) %>%
        stringr::str_remove_all(fixed("ページトップへ")) %>%
        stringr::str_remove_all("[:cntrl:]") %>%
        stringr::str_remove_all("[:blank:]") %>%
        return()
}

doc_headings <- table %>%
    tibble::rowid_to_column() %>%
    dplyr::mutate(
        normalized = normalize(X1)
    ) %>%
    dplyr::filter(normalized %in% headings) %>%
    dplyr::pull(rowid)

df <- imap_dfr(doc_headings, function(idx, i){

    doc_heading <- table %>%
        tibble::rowid_to_column() %>%
        dplyr::filter(rowid == idx) %>%
        dplyr::pull(X1)

    head <- doc_headings[i] + 1
    tail <- dplyr::if_else(
        i == length(doc_headings),
        nrow(table),
        as.integer(doc_headings[i+1] - 1)
    )
    
    doc_body <- table %>%
        tibble::rowid_to_column() %>%
        dplyr::filter(rowid %in% head:tail) %>%
        dplyr::mutate(
            normalized = normalize(X1)
        ) %>%
        dplyr::pull(normalized) %>%
        stringr::str_c(sep = "", collapse = "")

    return(
        tibble::tibble(
            title = doc_heading,
            text = doc_body
        )
    )
}) %>%
    tidyr::separate(title, c("title", "author"), sep = "[:blank:]+")
```

{googledrive}でドライブに保存しておきます。

```{r include=FALSE}
cache <- googledrive::drive_find("jihyo_mirai", type = "spreadsheet")
if (nrow(cache) < 1) {
  readr::write_csv(df, file.path(getwd(), "cache/jihyo_mirai.csv"))
  googledrive::drive_upload(file.path(getwd(), "cache/jihyo_mirai.csv"), "Documents/jihyo_mirai", type = "spreadsheet", verbose = FALSE)
}
```

## 塔

### 塔のサイトのHTML構造

一覧ページはこのような構造をしています。

``` html

<!-- ...省略... -->

<div id="contents_wrapper" class="w900 mt40 mb80">
<article id="content" class="main">
      <header class="mb50">
        <h1 class="page_title">短歌時評</h1>
      </header>
      <div class="content_box">

            <article>
              <section>
                <ul class="magazine_list magazine_archive_list cf">

                  
                    
                      <li class="magazine_list_li">
                          <p class="date">2020年4月号</p>
                          <h2><a href="http://toutankakai.com/magazine/post/11133/" class="opacity">運用と手順・杉原一司  /  吉田 恭大</a></h2>
                      </li>

<!-- ...省略... -->

```

それぞれの投稿は以下のような構造です。

``` html

<!-- ...省略... -->

<div id="contents_wrapper" class="w900 mt40 mb80">
  <h1 class="page_title mb60">短歌時評</h1>

  <div class="main_wrapper w540 fl_l">


    
      <article id="content" class="main">
        <header class="entry_header">

          
            <h1 class="title01 mb10">運用と手順・杉原一司  /  吉田 恭大</h1>
            <p class="date mb60">2020年4月号</p>

          
        </header>
        <div class="entry_content">
          <!-- ...ここに本文...  -->
        </div>
      </article>
      
<!-- ...省略... -->

```

### クローリング

クローリングというほどはないですが、各投稿のURLのリストが必要なので、つくります。

```{r}
session <- rvest::html_session("http://toutankakai.com/magazine/category/tanka_jihyo/")

links <- session %>%
    rvest::html_node("div#contents_wrapper") %>%
    rvest::html_node("article#content") %>%
    rvest::html_node("div.content_box") %>%
    rvest::html_node("article > section > ul.magazine_list") %>%
    rvest::html_nodes("li.magazine_list_li > h2 > a") %>%
    rvest::html_attr("href")
```

### スクレイピング

とくにスクレイピングしづらい構造ではないので、はじめから整形されたかたちに格納します。同様に{googledrive}でドライブに保存しておきます。

```{r}
df <- purrr::map_dfr(links, function(url){

    main <- session %>%
        rvest::jump_to(url) %>%
        rvest::html_node("div#contents_wrapper") %>%
        rvest::html_node("article#content")
    
    heading <- main %>%
        rvest::html_node("header") %>%
        rvest::html_node("h1") %>%
        rvest::html_text()
    
    content <- main %>%
        rvest::html_node("div.entry_content") %>%
        rvest::html_text()
    
    Sys.sleep(1)
    
    return(
        tibble::tibble(
            title = heading,
            text = normalize(content)
        )
    )
}) %>%
    tidyr::separate(title, c("title", "author"), sep = fixed("  /  "))
```

```{r include=FALSE}
cache <- googledrive::drive_find("jihyo_tou", type = "spreadsheet")
if (nrow(cache) < 1) {
  readr::write_csv(df, file.path(getwd(), "cache/jihyo_tou.csv"))
  googledrive::drive_upload(file.path(getwd(), "cache/jihyo_tou.csv"), "Documents/jihyo_tou", type = "spreadsheet", verbose = FALSE)
}

```

## セッション情報

```{r}
devtools::session_info()
```
